【裁判字號】    95,台上,1932
【裁判日期】    950831
【裁判案由】    損害賠償
【裁判全文】
最高法院民事判決            九十五年度台上字第一九三二號
    上  訴  人  甲○○
                乙○○
    兼上列一人
    法定代理人  丁○○
    共      同
    訴訟代理人  陳啟舜律師
    被 上訴 人  丙○○
                世界聯閤小客車租賃有限公司
    上 列一 人
    法定代理人  戊○○
上列當事人間請求損害賠償事件，上訴人對於中華民國九十四年
九月十四日台灣高等法院高雄分院判決（九十二年度訴字第三三
號），提起一部上訴，本院判決如下：
    主  文
原判決關於駁回上訴人對於被上訴人丙○○其餘之訴中依序為上
訴人甲○○新台幣九十九萬四千五百十二元、上訴人乙○○新台
幣一百七十五萬五千七百四十五元、上訴人丁○○新台幣七十六
萬一千八百五十三元，合計新台幣三百五十一萬二千一百十元本
息之請求暨該訴訟費用部分廢棄，發回台灣高等法院高雄分院。
其他上訴駁回。
上訴訴訟費用，關於駁回其他上訴部分，由上訴人負擔。
    理  由
本件上訴人主張：被上訴人丙○○為被上訴人世界聯閤小客車租
賃有限公司（下稱聯閤公司）之受僱人，以駕駛遊覽車為業，於
民國九十二年一月三日晚上十時許駕駛其所有自用小客車，沿高
雄縣大寮鄉○○路由東往西、行經大漢路與民族路交岔路口時，
因疏未注意致超速煞車不及，撞倒騎乘腳踏車自民族路由北往南
穿越大漢路之被害人張崑龍，造成被害人腦挫傷不治死亡。丙○
○有業務過失致死行為，已經刑事法院判處罪刑確定。上訴人甲
○○、乙○○、丁○○，依序為被害人之母、子及配偶，自得請
求丙○○賠償所受扶養費、喪葬費之損害及精神慰撫金。聯閤公
司為丙○○之僱用人，亦應與丙○○負連帶侵權行為之損害賠償
責任。爰對丙○○提起刑事附帶民事訴訟請求其賠償損害，並追
加請求聯閣公司應為連帶給付。除原審判決丙○○所應給付之金
額外，求為命被上訴人再連帶給付（賠償）甲○○、乙○○、丁
○○依序為新台幣（下同）九十九萬四千五百十二元、一百七十
五萬五千七百四十五元、七十六萬一千八百五十三元，合計三百
五十一萬二千一百十元及均自刑事附帶民事訴訟狀繕本送達翌日
（九十二年十月二十二日）起加計法定遲延利息之判決（上訴人
甲○○、乙○○、丁○○原分別請求被上訴人連帶給付一百七十
二萬四千五百四十一元、二百三十四萬一千元、一百四十六萬五
千零十一元。其中經原審判決命丙○○依序給付二十六萬三千三
百六十二元、十一萬八千五百八十九元、二十二萬一千四百九十
一元本息部分已告確定，其餘駁回上訴人之訴包括對聯閤公司請
求部分，上訴人僅就前述合計三百五十一萬二千一百十元本息部
分聲明不服）。
被上訴人丙○○係以：依現場煞車痕換算當時之行車速度，既未
超過七十公里之時速限制，伊即無過失可言，上訴人訴請伊賠償
損害，自屬無理。縱伊有過失責任，然被害人死亡後之酒測值高
達每公升○．三二八毫克，已不宜騎乘腳踏車仍為之，顯屬與有
過失，應免除或減輕伊之賠償責任。又上訴人請求賠償之扶養費
、精神慰撫金太高，喪葬費之單據則有重複之嫌等語，資為抗辯
。
被上訴人聯閤公司則以：丙○○係伊公司之遊覽車司機，車禍當
天丙○○乃駕駛自己所有之自用小客車載友出遊，於回程時發生
系爭事故，既未執勤，亦未上班，即與執行職務無關，上訴人訴
請伊負僱用人之連帶賠償責任，為無理由等語置辯。
原審以：依道路交通事故現場圖所示，系爭肇事路段之速限為七
十公里，被上訴人丙○○駕駛自用小客車，沿高雄縣大寮鄉○○
路由東往西行駛，被害人張崑龍騎乘腳踏車由民族路沿行人穿越
道自北往南穿越大漢路，雙方發生碰撞後，丙○○所駕自用小客
車留有二三．三公尺及二六．三公尺，且均終止於交岔路口安全
島始端附近之煞車痕，暨自用小客車右前葉子板及擋風玻璃損壞
，腳踏車前方損壞等情，堪認系爭事故為丙○○駕駛自用小客車
行近行人穿越道前，疏未減速慢行，且未注意車前狀況，以隨時
採取必要之安全措施，貿然通過交岔路口，煞避不及，自用小客
車右前頭始撞擊被害人騎乘之腳踏車左側，致被害人倒地傷重不
治死亡。丙○○辯稱因被害人突然轉彎，橫越大漢路，其煞車不
及云云，為無可採。丙○○固應負侵權行為之損害賠償責任，惟
腳踏車僅為二輪，騎乘者所需之平衡感及注意力，較之駕駛汽車
者應無不及，是以騎乘腳踏車者，如經測試檢定有酒精濃度超過
駕駛汽車規定標準者，其易於失控肇事，實無疑義。若因此肇事
，致生損害，難認其無與有過失之責任。經於系爭車禍發生後測
得被害人之酒測值為每公升○．三二八毫克，其既係於酒精濃度
超過駕駛汽車規定標準時，騎乘腳踏車與自用小客車碰撞，致人
車倒地，傷重不治死亡，應認被害人酒後未能安全騎乘腳踏車，
亦同為肇事原因。爰審酌事發時之一切情狀，認丙○○應負百分
之七十，被害人應負百分之三十之過失責任。至於丙○○雖為被
上訴人聯閤公司僱用之遊覽車司機，但其所執行之職務應係遊覽
車之駕駛行為，及行為外觀，在客觀上足認與其執行職務有關之
附屬行為始屬之。丙○○既係於執勤時間外，駕駛其個人之自用
小客車發生系爭事故，就行為之外觀上，即難認係其執行駕駛遊
覽車職務有關之附屬行為，上訴人主張聯閤公司應負僱用人連帶
賠償責任，尚屬無據。從而，上訴人請求丙○○賠償，其中丁○
○支出之醫療費四千二百零四元、殯葬費三十五萬零三百零七元
，及依兩造所不爭之每年以綜合所得稅扶養親屬寬減額七萬四千
元計算扶養費之損害額，給付甲○○、乙○○依序為三十四萬二
千八百九十九元、二十三萬六千零七十九元之扶養費，均有理由
，應予准許，並審酌雙方之教育、經濟、上訴人所受精神上之痛
苦等一切情況，認甲○○、乙○○、丁○○請求之精神上慰撫金
依序於七十萬元、六十萬元、七十萬元之範圍內，亦為適當。再
依被害人與丙○○就系爭事故發生之過失責任比例，減輕丙○○
之賠償金額，並扣除上訴人已領取之強制汽車責任險保險金各四
十六萬六千六百六十七元（乙○○四十六萬六千六百六十六元）
，及丁○○另收受之五萬元喪葬費後，甲○○、乙○○、丁○○
請求丙○○賠償之損害，依序於二十六萬三千三百六十二元、十
一萬八千五百八十九元、二十二萬一千四百九十一元本息範圍內
，為有理由，逾此範圍包括對聯閤公司之請求，為無理由，應予
駁回。因而除就上述金額之本息，命丙○○給付外，其餘部分均
駁回上訴人之訴及其追加之訴。
關於廢棄發回部分（即上訴人請求被上訴人丙○○再給付上訴人
甲○○、乙○○、丁○○依序為九十九萬四千五百十二元、一百
七十五萬五千七百四十五元、七十六萬一千八百五十三元，合計
三百五十一萬二千一百十元本息部分）：
按損害之發生或擴大，被害人與有過失者，法院得減輕賠償金額
，或免除之，民法第二百十七條第一項定有明文。準此，僅於被
害人之行為與損害之發生或擴大有相當因果關係時，才有與有過
失之可言，並非被害人所有與法不合之行為，均當然成為損害發
生或擴大之共同原因。查系爭事故為丙○○駕駛自用小客車，於
行近行人穿越道前，疏未減速慢行，且未注意車前狀況，以隨時
採取必要之安全措施，即貿然通過交岔路口，致煞避不及，撞擊
被害人騎乘之腳踏車左側，被害人因此倒地傷重不治死亡，被害
人並無突然轉彎，橫越大漢路之行為等情，為原審認定之事實，
參酌丙○○於系爭事故發生翌日凌晨於警局第一次偵訊時自承：
「……我遠遠就看見對方（即被害人），路口之前看見對方，對
方還是騎過來，我就放開油門……」（原審卷第二宗、九頁）等
語，似見被害人於事故發生前並無騎車不穩之情事，再徵諸被害
人所騎乘之腳踏車，係沿行人穿越道穿越道路時遭小客車自左側
撞擊車身（而非車頭）之事實，則系爭事故之被害人倘係被撞而
非相撞，其騎乘腳踏車又沿著行人穿越道行走並無異狀，能否僅
因其酒測值超過開車之標準，有違規之行為，即認其喝酒之行為
乃系爭事故發生之共同原因？非無疑義。原審未就被害人喝酒之
行為如何成為系爭事故發生之共同原因為調查審認，詳述其依憑
之證據，徒以被害人之酒測值超過開車標準，遽為其應就系爭事
故負過失責任之認定，殊嫌速斷。其次，計算扶養權利人所受之
損害，應按被害人與扶養權利人之關係、雙方之身分、職業、資
產、收入、家庭狀況及其他情事認定之。上訴人就被上訴人丙○
○辯稱應依綜合所得稅扶養親屬寬減額每年七萬四千元計算扶養
費之損害，固曾表示不爭執（原審卷第二宗，一三七頁），然隨
後已以訴狀表示該金額不合理，應以雙方之收入為計算之基準，
並提出被害人生前收入證明及丙○○之財產清冊為證（同上卷，
一六三、一八六、一八九至一九一頁），是否仍可認上訴人就扶
養費損害之計算基礎無所爭執？原審未予釐清，逕以兩造就扶養
費以每年七萬四千元計算，並不爭執為由，據以核算扶養費之損
害額，亦屬可議。上訴意旨，指摘原判決駁回其上述金額本息部
分為不當，求予廢棄，非無理由。
關於駁回上訴部分（即上訴人請求被上訴人聯閤公司應負連帶賠
償責任之追加訴訟部分）：
原審依採證、認事之職權行使，認定聯閤公司就丙○○之侵權行
為，不必負僱用人之連帶賠償責任，因而判決駁回上訴人就此部
分所為追加之訴，經核於法洵無違誤。上訴意旨，聲明廢棄此部
分之原判決，非有理由。
據上論結，本件上訴為一部有理由，一部無理由。依民事訴訟法
第四百七十七條第一項、第四百七十八條第二項、第四百八十一
條、第四百四十九條第一項、第七十八條，判決如主文。
中    華    民    國  九十五  年    八    月  三十一  日
                      最高法院民事第四庭
                          審判長法官  蘇  茂  秋
                                法官  蘇  達  志
                                法官  陳  碧  玉
                                法官  王  仁  貴
                                法官  劉  靜  嫻
      本件正本證明與原本無異
                                      書  記  官
中    華    民    國  九十五  年    九    月   十三   日
                                                      Ｍ


司法院資訊處製作；財團法人民間司法改革基金會備份。
